【裁判字號】    88,訴,1392
【裁判日期】    890229
【裁判案由】    清償債務
【裁判全文】
臺灣士林地方法院民事判決  八十八年度訴字第一三九二號
    原      告  乙○○
    訴訟代理人  溫瑞鳳律師
    被      告  甲○○（即林謝飛）  住台北市○○路○段一八一巷五弄三
                              .
右當事人間清償債務事件，本院判決如左：
    主    文
原告之訴駁回。
訴訟費用由原告負擔。
    事    實
壹、原告方面：
    一、聲明：被告應給付原告新台幣（下同）一百三十一萬七千一百二十元及自八
        十八年一月一日起至清償日止，按年息百分之五計算之利息。
    二、陳述：
  （一）被告積欠原告二百七十四萬元，而以一部車號ＣＲ－九五八九號賓士牌汽車
        ，代物清償二百七十四萬元，惟兩造約定系爭汽車之車貸本息由被告自行負
        責清償，被告另交付陳燕飛名義本票共六十五萬元，抵付全部債務，被告積
        欠東逸企業股份有限公司（簡稱東逸公司）之貸款共一百三十一萬七千一百
        二十元，均由原告於八十七年十二月四日及同年月二十九日代為清償，爰依
        民法第三百十二條規定，請求如聲明所示。
  （二）該汽車出賣時之行情約二百十萬元，原告不可能應允負擔貸款，否則原告買
        受之價額即高達三百四十一萬七千一百二十元，高出市價甚多。
貳、被告方面：
    一、聲明：如主文第一項所述。
    二、陳述：
  （一）原告原為被告僱用之業務員，雙方因業務關係，時有金錢來往，原告執有被
        告未退還貨款所簽發之票據三紙，面額共二百七十四萬元，嗣被告因資金週
        轉困難，雙方就前開票據達成協議，由被告以一部車號ＣＲ－九五八九號賓
        士牌汽車，代物清償本件票據，惟約定系爭汽車之車貸本息由原告自行負責
        清償，原告於清償貸款本息後，被告原先提供貸款公司即東逸公司擔保之票
        據十九張（發票人勇敢企業股份有限公司，簡稱勇敢公司），東逸公司退還
        原告後，原告應無條件返還被告，又因系爭汽車扣除車貸後並不足清償全部
        票款，被告乃以總面額六十五萬元之客票十三張，背書轉讓予原告，併同系
        爭汽車，清償本件債務之全部，原告亦將前開面額共二百七十四萬元之支票
        返還被告，汽車之車貸本息既應由原告負擔，原告請求被告清償該款項，即
        屬無據。
    理    由
一、原告起訴主張：被告積欠原告二百七十四萬元，而以一部車號ＣＲ－九五八九號
    賓士牌汽車，代物清償二百七十四萬元，惟兩造約定系爭汽車之車貸本息由被告
    自行負責清償，被告另交付陳燕飛名義本票共六十五萬元，抵付全部債務，被告
    積欠東逸公司之貸款共一百三十一萬七千一百二十元，均由原告於八十七年十二
    月四日及同年月二十九日代為清償，爰依民法第三百十二條規定，請求如聲明所
    示等語；被告則以：原告原為被告僱用之業務員，雙方因業務關係，時有金錢來
    往，原告執有被告未退還貨款所簽發之票據三紙，面額共二百七十四萬元，嗣被
    告資金週轉困難，雙方就前開票據達成協議，由被告以一部車號ＣＲ－九五八九
    號賓士牌汽車，代物清償本件票據，惟約定系爭汽車之車貸本息由原告自行負責
    清償，原告於清償貸款本息後，被告原先提供貸款公司即東逸公司擔保之票據十
    九張（發票人勇敢公司），東逸公司退還原告後，原告應無條件返還被告，又因
    系爭汽車扣除車貸後並不足清償全部票款，被告乃以總面額六十五萬元之客票十
    三張，背書轉讓予原告，併同系爭汽車，清償本件債務之全部，原告亦將前開面
    額共二百七十四萬元之支票返還被告，汽車之車貸本息既應由原告負擔，原告請
    求被告清償該款項，即屬無據等語，資為抗辯。
二、兩造對於：原告原為被告僱用之業務員，雙方因業務關係，時有金錢來往，原告
    執有被告未退還貨款所簽發之票據三紙，面額共二百七十四萬元，嗣被告資金週
    轉困難，雙方就前開票據達成協議，由被告以一部車號ＣＲ－九五八九號賓士牌
    汽車，代物清償本件票據，該汽車仍有一百三十一萬七千一百二十元貸款未清償
    ，原告於清償貸款本息後，被告原先提供東逸公司擔保之票據十九張（發票人勇
    敢公司），於東逸公司退還原告後，原告應無條件返還被告；又因系爭汽車扣除
    車貸後並不足清償全部票款，被告乃以總面額六十五萬元之客票十三張，背書轉
    讓予原告，併同系爭汽車，清償本件債務之全部，原告亦將前開面額共二百七十
    四萬元之支票返還被告；原告清償貸款後，東逸公司逕將擔保之票據寄還被告等
    情，為兩造所不爭執，並有汽車買賣合約書、匯款回條可稽，足堪信為真實。本
    件爭執之重點在於：依據兩造之約定，未清償之貸款究竟應由何人負擔？依兩造
    間汽車買賣合約書第三條約定：「乙方（即原告）付清餘款後，：：：若該車交
    車前：：：來歷不明，產權糾紛等情事，概由甲方（即被告）負全責」，有該合
    約書可證，契約既約定由被告負責，依舉證責任分配原則，兩造間於書面契約外
    ，另外約定其未清償之貸款由原告負擔乙事，應由被告負舉證責任。查證人王綵
    麗（被告之配偶）證稱：「當時雙方有講到未付之貸款由原告付，但原告講會吃
    虧，所以又開六十五萬元票，我當時要我先生要原告寫字據，但我先生說是老朋
    友不用寫，當時我們不知車行會把票寄給我們，所以我們要原告寫要把票還給我
    們」；證人謝明旗（原告之子）則證稱：「汽車買賣契約書是我寫的，我父親中
    風，沒辦法寫字，當時約定未付完之貸款由被告付，先由原告代墊，因這部車準
    備要賣，不能有貸款」等語。由前開證詞觀之，證人之證詞互異。查被告積欠原
    告之金額共二百七十四萬元，本件汽車買賣之價金亦二百七十四萬元，有汽車買
    賣合約書影本可稽，汽車抵債後，差額僅係未付清之貸款，被告除給付汽車外，
    尚交付六十五萬元之客票，足見該客票與未付清之貸款間有所關聯。兩造間另立
    一書據，其上記載被告原先提供東逸公司擔保之票據十九張之戶名、帳號、銀行
    名稱、票號、日期、金額；並附註：「車子貸款繳清，支票無條件歸還車主（甲
    ○○）」，證人謝明旗並代理其父在書據上簽名，有書據影本可稽，並為兩造所
    不爭執，足堪信為真實。前開十九張支票係擔保未清償之汽車貸款，如兩造係約
    定貸款由被告負擔，原告代位清償後，即取得債權，前開支票亦可供原告擔保，
    斷無立據同意退還被告之理；如兩造係約定貸款係由原告給付，清償貸款後，東
    逸公司退還之支票，自應由原告退還被告，兩造對於被告業支付六十五萬元之客
    票，及約定退還東逸公司之票據等情，並不爭執，故本院認為證人王綵麗之證詞
    可採，被告交付之六十五萬元客票係補償原告繳納貸款之對價，兩造約定貸款由
    原告給付，足堪信為真實。至於原告以如何之價格向被告購買系爭汽車，再將系
    爭汽車以如何之價格轉賣第三人，其價格均依市場機能決定，且牽涉原告主觀認
    為被告信用有問題，急於求償之因素，各該價格均不足以證明兩造約定貸款係由
    被告負擔。兩造既約定貸款由原告負擔，原告清償貸款後基於代位清償之法律關
    係，請求被告給付一百三十一萬七千一百二十元及自八十八年一月一日起至清償
    日止，按年息百分之五計算之利息，為無理由，應予駁回。
三、據上論結，原告之訴為無理由，依民事訴訟法第七十八條判決如主文。
中      華      民      國    八十九    年      二      月    二十九    日
                                    臺灣士林地方法院民事第一庭
~B法      官  林恩山
右為正本係照原本作成。
如對本判決上訴須於判決送達後廿日內向本院提出上訴狀。
中      華      民      國    八十九    年      三      月      一      日
~B法院書記官  吳俊明


司法院資訊處製作；財團法人民間司法改革基金會備份。
